臺灣高等法院民事判決　　　　　　　　 95年度上易字第377號
上　訴　人　庚○○
訴訟代理人　丁○○
被上訴人　　丙○○
訴訟代理人　謝家健律師
上列當事人間請求返還贈與物事件，上訴人對於中華民國94年12
月22日臺灣板橋地方法院92年度訴字第2386號第一審判決提起上
訴，本院於96年11月6 日言詞辯論終結，判決如下：
    主  文
上訴駁回。
第二審訴訟費用由上訴人負擔。
    事實及理由
一、被上訴人起訴主張：
  (一)上訴人庚○○係被上訴人之三子，被上訴人於民國（下同）
    91年10月15日應上訴人再三要求，將坐落台北縣板橋市○○
    段第564地號，面積123平方公尺，土地所有權應有部分16分
    之1，及其上第1391號建物即門牌號碼台北縣板橋市○○路○
    段357號1樓房屋所有權應有部分4分之1（以下簡稱系爭房地
    ）之產權贈與上訴人，惟仍由被上訴人收取租金以為養老，
    詎過戶後上訴人就系爭房地之租金收取迭有爭執，原租期屆
    滿後因上訴人之阻撓致迄今仍無法再行出租，使被上訴人面
    臨斷炊窘境。被上訴人年已近90歲，顯無謀生能力，目前所
    有亦已不能維持生活，上訴人復不盡人子扶養義務，有民法
    第416 條第1項第2款對於被上訴人即贈與人有扶養義務而不
    履行，被上訴人乃於法定期間內依法撤銷贈與。
  (二)被上訴人固育有八名子女，惟係要求各子女均應負擔扶養費
    ，並非要求上訴人獨力負擔，詎上訴人竟連給付區區數千元
    之扶養費亦不願為之，被上訴人情何以堪！被上訴人現住四
    子陳賢寬家中，目前一切照護扶養偏賴陳賢寬及四女乙○○
    ，惟陳賢寬有妻、子待其扶養，乙○○雖未婚，惟患有紅斑
    性狼瘡併發腎功能異常重大疾病，顧及被上訴人老邁無人照
    料更遲遲不敢婚嫁，為照護被上訴人亦經常累壞身體進出醫
    院多次！系爭不動產於分別贈與上訴人及次子陳賢聰後，被
    上訴人其餘多數子女恐被上訴人僅存有價值之其餘二分之一
    持分亦為不孝之子女誆騙，乃將之分散贈與其餘子女以為保
    全，惟其等對系爭房地仍由被上訴人收取租金均無異議，獨
    上訴人及陳賢聰堅詞不肯強要分得租金！被上訴人固仍有多
    筆坐落八里鄉之土地，惟皆為與他人共有，其間多為道路地
    ，毋庸繳納稅捐，有者亦因與他人共有，價值極微，全年應
    繳之地價稅亦不過404元（92年度），而其中建地又為上訴
    人及陳賢聰建屋居住，其餘土地少部分為農地與他人共有，
    早年因家族租佃他人耕作，被上訴人並未分得租金（縱有租
    金因被上訴人持分少亦屬極微），業經鑑定人環宇不動產鑑
    定公司鑑定結果確無價值並且難以處理。實際上，被上訴人
    多年來養賴系爭房地出租供維持生活，如今因一念之差贈與
    持分與二子後，反而因其等驚擾承租人迄今無法出租，而無
    此收入，非受子女扶養根本不能維持生活，原有租金收入為
    維權益亦悉投入保全程序（不足部分多為四女借貸而得）。
    是被上訴人現況已不能維持自己生活。
  (三)上訴人與其妻於台北市○○區○○路100號2樓士東市場經營
    中國結等買賣、設計，有穩定豐厚之收入，家中豢養寵物狼
    犬並飼有名貴紅龍魚，夫妻各自擁有汽車1 輛，獨子並已成
    年，經濟上絕非無扶養能力。現住之房屋（八里鄉下罟村下
    罟子9號之2）坐落被上訴人僅有與他人共有持分位於八里下
    罟子段下罟子小段之建地中所興建，毫無住屋之負擔，上訴
    人另有坐落淡水鎮建地2筆（淡水鎮○○段1004-1及1004-2
    地號），足認上訴人確有扶養能力而未盡扶養義務。
  (四)為此，提起本件訴訟，求為判決上訴人應將系爭房辦理所有
    權移轉登記予被上訴人。答辯聲明則為：上訴駁回。
二、上訴人則以：被上訴人以系爭房屋出租獲得之租金甚為豐厚
    ，足供維持其生活無虞，且被上訴人92年度之銀行利息所得
    即11,250元，以92年度銀行存款利率不及百分之1.5 ，換算
    被上訴人銀行存款本金應近百萬元，另假扣押提存之擔保金
    約280萬元，且有多筆位於台北縣八里鄉之土地價值高達400
    多萬元，堪認被上訴人自己財產，足供維持其生活。反觀上
    訴人積欠卡債三百多萬元，實無力出錢扶養被上訴人，僅能
    輪流接被上訴人至其家中供給吃住扶養。故上訴人並無對被
    上訴人有扶養義務而不履行之情形等語，資為抗辯。上訴聲
    明為：原判決廢棄，被上訴人在第一審之訴駁回。
三、兩造不爭執之事實：（見本院96年11月6日言詞辯論筆錄）
  (一)被上訴人於91年10月29日贈與其二媳陳張阿烈、三子即上訴
    人庚○○系爭房地即台北縣板橋市○○路○段357號1 樓房屋
    持分各1/4及基地持分1/16，於92年2月7日贈與長子己○○
    、二女甲○○上開房屋持分各1/12及基地持分，並於同日贈
    與三女戊○○、四女乙○○上開房屋持分各2/12及基地持分
    。
  (二)被上訴人曾將系爭房地出租予顏慶有，租賃期間自91年7 月
    26日起至92年7 月25日止，每月租金為85,000元，租賃期間
    屆滿後因系房房地分贈予6 人所有，共有人間未能達成協議
    而無法出租，目前處於閒置狀態。
  (三)被上訴人於原判決之前持有如原判決附表所示之28筆土地。
    其中169地號、108地號、85-5號、169-3地號土地於本院審
    理中已經分別移轉登記給己○○、戊○○、乙○○。
四、兩造爭執之點：（見本院同上筆錄）
  (一)被上訴人有無不能維持生活之情事？
  (二)上訴人是否未盡扶養義務？
五、本院之判斷：
  (一)被上訴人有不能維持生活之情事：
    1.按直系血親尊親屬受扶養之權利，雖受「不能維持生活」
      之限制，然所謂「不能維持生活」，係指不能以自己之財
      產維持生活者而言；反面言之，如能以自己之財產維持生
      活者（如以自己所有房屋出租收入之租金維持生活），自
      無受扶養之權利（最高法院78年度台上字第1580號判決意
      旨參照）。是以直系血親尊親屬並非擁有自己之財產，即
      得謂無不能維持生活之情事，尚須能以自己之財產維持生
      活，直系血親卑親屬無扶養之義務。茍直系血親尊親屬雖
      有自己之財產，但該財產無法出租收取租金維持生活，亦
      無法出售變現以獲得維持生活所須之現金，即應認直系血
      親尊親屬有不能維持生活之情事，直系血親卑屬親即不能
      卸免其扶養義務，合先敘明。
    2.上訴人雖主張被上訴人聲請原審法院對陳賢聰及上訴人為
      假處分，經原審院分別以92年度裁全字6387號、6166號裁
      定，各准予供擔保金額1,322,000元、1,373,423元准許假
      處分在案，被上訴人供擔保之金額高達2,695,423元，並
      無不能維持生活情事云云。惟查被上訴人所有第一商業銀
      行第00000000000號帳於92年9月（即被上訴人於92年10月
      14日提起本件訴訟前1個月）之餘額為318,384元，有第一
      商業銀行大同分行交易明細1件（見原審卷(一)第250頁）足
      憑，雖於92年10月9日經匯入100萬元，惟此係乙○○於92
      年10月9日自其誠泰銀行第000000000000號帳戶領出，並
      跨行電匯至被上訴人上揭帳戶，有取款憑條與電匯回單各
      1件（見原審卷(一)第232頁）可證；至被上訴人所有大眾商
      業銀行第000000000000帳戶於92年9月時之餘額為30,390
      元，有大眾商業銀行交易明細1件（見原審卷(一)第233頁）
      足憑，雖於92年10月8日經匯入100萬元，惟此係乙○○於
      92年10月8日自其大眾銀行第0000000000000號帳戶領出，
      並匯入被上訴人上揭帳戶，亦有取款與存入憑條各1件（
      見原審卷(一)第232頁）可證。觀諸被上訴人於92年9月時銀
      行帳戶之存款餘額，並無資力足提供2,695,423元之擔保
      金，對照乙○○上開銀行帳戶之資金提領匯入狀況，堪認
      被上訴人所提供擔保金中之200萬元係向乙○○所借貸甚
      明。此外被上訴人用以提供擔保之金額，主要係於92年10
      月8日自大眾商業銀行前揭帳戶領取1,322,000元，於同年
      月9日自第一商業銀行前揭帳戶提領1,218,297元；而被上
      訴人於92年10月7日時大眾商業銀行之存款餘額為30,390
      元，第一商業銀行之存款餘額為316,384元，兩者合計為
      346,774元；於92年10月9日時大眾商業銀行之存款餘額為
      218,325元，第一商業銀行之存款餘額為78,240元，兩者
      合計為296,565元，則被上訴人於提領供擔保金額前後兩
      銀行帳戶之存款餘額總計減少50,209元。徵諸被上訴人之
      收入來源係出租系爭房地之租金，而系爭房地於92年7月
      25日租賃期滿即處於閒置狀態，被上訴人銀行帳戶之存款
      餘額僅減少50,209元，及上訴人復未能舉證證明被上訴人
      於92年10月間尚有其他收入來源等事實，則除乙○○借予
      被上訴人之前揭200萬元外，被上訴人如不向他人借貸，
      仍不足以支應總計達2,695,423元之擔保金，是被上訴人
      主張其向其他子女另借貸540,397元作為擔保金等情，核
      與常情相符，亦堪採信。而被上訴人供擔保金額中有2,54
      0,397元係舉債借貸，自難因被上訴人得提供假處分擔保
      金額，即謂被上訴人並無不能維持生活之情事。
    3.又93年1月27日時被上訴人於上開第一商業銀行之存款餘
      額為33,222元，大眾商業銀行之存款餘額為162,403元，
      合計為195,625元，有餘額證明書2件（見原審卷(一)第251
      頁、第236頁）在卷足憑。嗣原審於93年7月8日使用稅務
      電子閘門查詢被上訴人之財產所得時，被上訴人於上開兩
      銀行帳戶均無存款餘額，亦有稅務電子閘門財產所得調件
      明細表1件在卷足憑，是被上訴人於該日應已無任何銀行
      存款，苟被上訴人無其他足以維持生活之財產，則其主張
      已無法維持生活等語，自屬可信。
    4.原審法院依職權使用稅務電子閘門系統查詢被上訴人於93
      年7月8日之財產狀況，被上訴人持有如原審判決附表所示
      之28筆地號土地（上開系爭記載土地筆數為31筆，其中有
      3筆地號土地重複），依當時之公告現值計算總價為4,440
      ,908 元，有稅務電子閘門財產所得調件明細表1件（見原
      審卷(一)第116頁以下）足憑。然被上訴人均僅持有上開土
      地之部分持分（持分比例如原審判決附表所示），其中85
      -7、150-2、149-2、151-2、170、170-24、153、153-4地
      號土地均遭他人占用於其上搭建鐵皮屋或未登記之建物（
      原審卷外放之環宇不動產鑑定股份有限公司鑑定報告第7
      頁），85-5、108、169地號土地上有耕地三七五租約存在
      （見原審卷(一)第290頁之台北縣八里鄉公所94年1月26日北
      縣八民字第0940000699號函），85-3、85-4、108-4、149
      -1、150-1、151-1、151-3、151-6、151-7、152-3、153-
      1、169-1、169-5均為道路用路，有土地登記謄本13 件（
      見原審卷外放之鑑定報告附件）可證。又台北縣八里鄉公
      所以上開函說明就153-1、169-1地號土地（即道路用地）
      目前並無徵收計劃，且環宇動產鑑定股份有限公司出具之
      鑑定報告亦載明：「本案遭人佔用之地號，因無實際買賣
      之依據，故無法估算其交易價格，但依一般市場交易之習
      性，地上遭人佔用之地，應無正常交易之可能，其價格應
      遠低於市場價格。由於本案位處偏遠，標的所有權均為持
      分，市場上接受度較差，本案所屬區位，目前重大建設，
      以台北商港為主，台北縣境內東西向快速公路為輔，惟仍
      須等待台北商港之規劃建設完成，及97年東西向快速道路
      完工後，方能使本區市場交易逐漸熱絡。因政府財政困難
      經費短缺，重大建設變數仍多，施行不易，故短期2年內
      本案土地出售，可能性頗低。」（詳鑑定報告第7-8 頁）
      ，參諸上開28筆中遭他人占用之8筆土地，被上訴人僅係
      共有人，難以期待其自行負擔費用提起訴訟請求無權占有
      者返還予全體共有人，且尚有3筆土地其上有耕地三七五
      租約存在，地目為道路用地之13筆土地台北縣八里鄉公所
      目前並無徵收之計劃，堪信被上訴人主張上開28筆地號土
      地有行無市，於短期內（例如2年）無法售出，尚屬平允
      可信。而被上訴人係7年4月20日出生，目前為已滿89歲之
      人，苟上開土地不能即時售出，欲賴上開財產維持餘年，
      顯屬緣木求魚，如認此種情形仍可維持生活，對於風燭殘
      年近90高齡老人而言，實屬過度苛酷，是本院認被上訴人
      尚無法以上開土地維持生活。又本件訴訟繫屬迄今，被上
      訴人均無收入，仰賴子女扶養，縱其於本院審理中將上開
      土地中169地號、108地號、85-5號、169-3地號土地分別
      移轉登記給願意履行扶養義務之己○○、戊○○、乙○○
      （本院卷(二)第87至90頁），亦無悖情理，核與被上訴人是
      否有不能維持生活情事之認定無涉。
    5.綜上所述，被上訴人尚無法以上開24筆地號土地維持生活
      ，其賴以維持生活者，為上開第一銀行與大眾商業銀行帳
      戶之存款。而92年7月25日之前被上訴人將系爭房地出租
      予顏慶有，每月得收取租金85,000元，並定期匯入上開銀
      行帳戶中，故仍可維持生活。此後被上訴人因將系爭房地
      贈與6名子女，子女間因意見不一無法出租，被上訴人生
      活費之來源僅有上開銀行帳戶之存款餘額，而上開兩銀行
      帳戶之存款餘額於92年10月9日時尚有存款餘額合計為
      296,565元，已詳述如前，尚能維持生活，惟迨至93年7月
      8日原審法院使用稅務電子閘門系統查詢被上訴人之財產
      狀況時，被上訴人已無銀行存款，堪認被上訴人至遲自93
      年7月8日起已陷於無法維持生活之狀態。上訴人雖主張被
      上訴人於92年時尚有銀行存款90萬元，堪認仍足以維持生
      活云云，惟按直系血親尊親屬僅須不能維持生活，即得請
      求直系血親卑親屬扶養，至於其對於不能維持生活之原因
      是否有過失，則可不問，核上訴人此部分之抗辯，亦不足
      採。
  (二)上訴人未盡扶養義務：
    1.按扶養之方法，由當事人協議定之；不能協議時，由親屬
      會議定之，民法第1120條定有明文。查本件被上訴人自93
      年7月8日起即已無法維持生活，則上訴人自負有扶養之義
      務，上訴人雖主張願意接被上訴人至家中供給吃住，俾加
      以照顧、扶養云云，惟被上訴人於原審93年9 月30日審理
      時陳稱：希望6 名子女將系爭房地返還予伊，由伊自行出
      租等語，並不願與上訴人同住，兩造間就扶養方式既未能
      達成協議，則扶養方法即非上訴人所得片面決定，且上訴
      人迄今仍未以其他方式扶養被上訴人。因此，上訴人以願
      意接被上訴人至家中供吃住為由，抗辯其並無扶養義務之
      情事云云，顯係飾卸之詞，於法無據，不足採信。
    2.原審法院審酌被上訴人無法維持生活，乃因將系爭房地贈
      與6名子女後，子女間無法達成協議致無法將出租收取租
      金，乃於93年9月30日提出和解方案，建議被上訴人不要
      撤銷系爭房地贈與契約，而由6名子女將系爭房地委由被
      上訴人出租，並由被上訴人收取租金以維持生活，如此，
      可免本件撤銷贈與訴訟，上訴人所持系爭房地經撤銷後可
      能遭其他兄弟姐妹日後爭產之疑慮，且上訴人不必另行支
      付扶養費用，亦可使被上訴人維持生活。被上訴人經原審
      法院曉諭闡明後同意原審所提出之和解方案，上訴人則以
      被上訴人收取租金後無法處理為由不同意原審所提出之和
      解方案。然系爭房地如未經6名子女委由被上訴人出租並
      收取租金，依現況將因6名子女無法達成協議而閒置，被
      上訴人既無法收取租金維持生活，上訴人亦須另行支出扶
      養費用，原審法院詢問上訴人任令系爭房地閒置會較和解
      方案為佳時，上訴人答稱：我覺得這樣不會比和解方案好
      等語（詳原審卷(一)第139頁之93年9月30日嚴詞辯論筆錄）
      。則上訴人寧可任令系爭房地閒置無法收取租金，亦不願
      將系爭房地委由被上訴人出租收取租金維持生活，至為明
      確，上訴人對於不花分文即可達成扶養被上訴人義務之和
      解方案均無法同意，其所提接被上訴人至家中供吃住之扶
      養方式，尚須自行支付費用，則被上訴人惟恐上訴人無法
      善待而拒絕之，亦屬人之常情。因此，上訴人於原審及本
      院審理中抗辯稱其願輪流接被上訴人至家中供給吃住加以
      扶養云云，實難令人信其有善盡扶養義務之意，故被上訴
      人於本院審理中亦明確陳稱：「我是希望房屋能判還給我
      ，我再來處理」、「我現在不要（出租以租金作為生活費
      ）了，我認為他不孝」（本院96年8月2日準備程序筆錄）
      等語，是上訴人於被上訴人自93年7月8日無法維持時起均
      未負扶養義務，至為明確。
  (三)按受贈人對於贈與人有扶養義務而不履行者，贈與人得撤銷
    其贈與，民法第416 條第1項第2款定有明文。查被上訴人雖
    於92年10月14日陳明以起訴狀之送達為撤銷本件贈與之意思
    表示，然其於92年10月9日時尚有銀行存款296,565元，已詳
    述如前，仍可維持生活，故該次撤銷贈與之意思表示，並不
    生效力。惟查被上訴人自93年7月8日起即無法維持生活，並
    於原審93年9月30日審理時陳稱：要6名子女（將系爭房地）
    還給伊等語（見原審卷(一)第138頁），經原審法院曉諭闡明
    上開和解方案後，始同意僅收取租金，則被上訴人於當日審
    理中所陳述：要6 名子女（將系爭房地）還給伊等語，顯有
    撤銷本件贈與之意思表示，且該撤銷本件贈與之意思表示，
    尚在民法第416條第2項所規定1年之法定除斥期間內，則被
    上訴人於撤銷贈與契約後，請求上訴人移轉登記系爭房地移
    轉所有權，核屬有據。
六、綜上所述，被上訴人主張有不能維持生活之情事，上訴人未
    盡扶養義務等情為可採，上訴人所辯均無可取。被上訴人自
    得撤銷系爭房地之贈與契約，並得依據民法第419條第2項之
    規定，依關於不當得利之規定，請求上訴人返還贈與物。從
    而，被上訴人本於撤銷贈與契約之法律關係，請求上訴人將
    坐落台北縣板橋市○○段第564地號，面積123平方公尺，土
    地所有權應有部分16分之1，及其上第1391號建物即門牌號
    碼台北縣板橋市○○路○段357號1樓房屋之所有權移轉登記
    與被上訴人，為有理由，應予准許。原審判命上訴人應將系
    爭房地移轉登記與被上訴人，於法並無不合。上訴意旨猶執
    陳詞指摘原判決不當，求予廢棄改判，為無理由，應予駁回
    。
七、本件事證已臻明確，兩造其餘之攻擊防禦方法及所提證據，
    經審酌後認均無礙判決之結果，爰不予一一論述。
八、據上論結，本件上訴為無理由，依民事訴訟法第449條第1項
    、第78條，判決如主文。
中　　華　　民　　國　　96　　年　　11　　月　　13 　日
  　　　　　　　　　民事第五庭
                        審判長 法　官 魏麗娟
　　　　　　　　　　　         法　官 蔡芳齡
                               法  官 梁宏哲
正本係照原本作成。
不得上訴。
中　　華　　民　　國　　96　　年　　11　　月　　13　　日
　　　　　 　　　　　　　　　　書記官 廖麗蓮
